【裁判字號】    95,家上,243
【裁判日期】    951226
【裁判案由】    離婚
【裁判全文】
臺灣高等法院民事判決                 95年度家上字第243號
上  訴  人  甲○○
訴訟代理人  孫志堅律師
被  上訴人  乙○○
訴訟代理人  屠啟文律師
上列當事人間請求離婚事件，上訴人對於中華民國95年 7月10日
臺灣板橋地方法院94年度婚字第1243號第一審判決提起上訴，經
本院於95年12月12日言詞辯論終結，判決如下：
    主    文
上訴駁回。
第二審訴訟費用由上訴人負擔。
    事實及理由
一、上訴人主張：
  (一)兩造結婚逾25年，育有一女一子，均已成年，結婚初期即因
    被上訴人之疑心個性使然，動輒與上訴人因細故爭執，次數
    頻繁，每1、2星期即需面對被上訴人之疲勞轟炸，此種情形
    於婚後3、5年內時常發生，之後雙方曾相安無事數年。
  (二)惟近10年間被上訴人即經常誣稱上訴人與公司之女同事有染
    和感情出軌，藉機興師問罪、無理取鬧，造成上訴人之精神
    上受到壓迫。
  (三)上訴人自民國（下同）89年、90年間開始三番二次將上訴人
    已熟睡之際，仍想盡辦法叫醒並與上訴人爭吵，已使上訴人
    不堪精神上之負荷。
  (四)上訴人自91年 9月開始不堪被上訴人之精神壓力摧殘，致每
    天下班回家後不敢在家睡眠，而在自小轎車上睡覺，直至92
    年11月間。此期間造成上訴人因長期睡姿不良，致「椎間突
    出和脊椎滑脫第三、四腰椎」及「腰椎退化性脊椎炎併坐骨
    神經痛」之病症。
  (五)上訴人自92年11月以後即住公司宿舍，被迫無法同居數年，
    且兩造分居前約7、8年，即無肌膚之親，兩造徒有夫妻之名
    而無夫妻之實。
  (六)被上訴人對上訴人之行為已構成精神上不堪繼續同居之虐待
    ，上訴人自得依民法第1052條第1項第3款規定之事由請求離
    婚，如鈞院認未有不堪同居虐待之程度者，兩造之婚姻亦有
    難以維持之重大事由，亦得依同條第 2項規定之事由請求離
    婚。為此，求為判決准上訴人與被上訴人離婚等語。
二、被上訴人則以：
  (一)兩造結婚初期，因購屋及小孩陸續出生，被上訴人考量家中
    經濟負擔沈重，於小孩進入幼稚園後即外出工作，以支應家
    中開支。被上訴人在外工作時，為求多些收入以改善家中經
    濟，經常主動向公司要求加班至深夜一、二點，兩造為被上
    訴人加班過晚之事，曾有爭吵，惟爭吵之次數甚少，且此亦
    僅欠觀念之溝通而已，並無兩造感情不融洽。
  (二)被上訴人自89年間即身患重病，惟仍辛勤工作至91年 3月，
    每年工作所得均在新台幣（下同）80萬元上下，被上訴人每
    晚下班返家後，均已筋疲力竭，以其一介弱女子、身患疾病
    ，在無多餘氣力之情況下，其如何得以如上訴人所述「大約
    自89年、90年間開始想盡辦法將上訴人叫醒、數落上訴人的
    不是」、「三更半夜胡鬧，使上訴人受有精神壓力之虐待」
    ？上訴人上開指述，全屬子虛。
  (三)91年 7月間，被上訴人無意間聽見上訴人與一名陌生女子於
    電話中之曖昧對話，始驚覺上訴人可能背地裡在外與其他女
    子交往，並於某日驚見上訴人與該名女子在車上獨處，上訴
    人不甘戀情曝光，自此即多次逼迫被上訴人同意與其離婚，
    均為被上訴人所拒絕。
  (四)今被上訴人尚念及夫妻結褵25載之情，於上訴人在外住宿期
    間，多次以撥打電話及寄發信函之方式，苦勸上訴人回頭並
    叮囑其保重身體，足證被上訴人對上訴人之關心不變；且兩
    造之子女亦盼望上訴人能早日返家，一家團聚，重拾往日之
    幸福快樂，兩造之婚姻應有維持之必要。
  (五)縱認兩造間之婚姻狀況已難以維持，惟此既係因上訴人近 2
    、3年來個性丕變、行為異常所致，依民法第1052條第2項但
    書之規定，亦僅被上訴人得請求離婚。上訴人請求法院判決
    離婚，為無理由等語，資為抗辯。
三、本件原審對於上訴人之請求，為其敗訴之判決，上訴人聲明
    不服，提起上訴。上訴聲明：(一)原判決廢棄。(二)准上訴人與
    被上訴人離婚。被上訴人答辯聲明則求為判決駁回上訴。
四、本件爭點：
  (一)上訴人是否受被上訴人精神上不堪同居之虐待？
  (二)兩造是否有難以維持婚姻之重大事由？
五、爭點一：上訴人是否受被上訴人精神上不堪同居之虐待？
  (一)上訴人主張其受被上訴人精神上不堪同居之虐待，係以近10
    年間被上訴人經常誣稱上訴人與公司之女同事有染和感情出
    軌，並藉機興師問罪、無理取鬧；更自89年、90年間開始，
    將已熟睡之上訴人叫醒、爭吵，使上訴人不堪精神上之負荷
    ，自91年 9月起至92年11月止離家睡臥車上，並自92年11月
    間起住居於公司宿舍。且兩造分居前約7、8年，早無肌膚之
    親，空有夫妻之名而無夫妻之實，兩造亦有難以維持婚姻之
    重大事由。被上訴人對上訴人睡臥車上及住居宿舍之情，並
    不爭執，惟堅詞否認有對上訴人精神上虐待之情事。
  (二)經據證人即兩造之子鄒禮陽於原審證稱：爸爸離家前，爸媽
    他們感情還很好，放假會帶全家出遊；89年、90年間他們有
    時會爭吵，但是不常發生，媽媽沒有不讓爸爸睡覺的情形；
    近10年來，媽媽亦不常有懷疑爸爸外遇，藉故跟爸爸爭執或
    無理取鬧之情形；媽媽都對爸爸很好，當初爸爸要睡車上時
    ，媽媽哭著求爸爸回來，爸爸還是不願意回來等語（件原審
    卷第91-96頁）。又據證人即兩造之女鄒佩妤於原審證稱：
    爸爸係在92年間，其就讀大四時離家睡車上，爸爸睡車上之
    前，爸爸和媽媽固然有爭吵，但並沒有常常吵，因為爸爸晚
    歸，媽媽問爸爸晚歸之情，他們有一些小小爭執，印象中爸
    爸有生氣；在爸爸睡車上前大約半年，為了爸爸晚歸媽媽問
    爸爸，他們會發生爭吵，媽媽會問爸爸去哪裡，爸爸會冷冷
    的回答，但是也只是這樣而已，都是一些小爭吵，這之前他
    們感情很好，他們一起睡，會一起吃飯、看電視、一起帶小
    孩出遊。爸爸一個禮拜好幾次晚歸，爸爸說是塞車。在那段
    期間他們還是有互動，媽媽有煮飯給爸爸吃，他們也有睡在
    一起，假日爸爸還是有帶我們出去玩；其覺得爸爸和媽媽並
    沒有什麼大的問題；媽媽只有一次在三更半夜吵爸爸起來。
    爸爸睡車上時，媽媽希望家庭和樂，懇求爸爸回來不要睡車
    上，爸爸說已經有摩擦了，不願意回來，爸爸也沒有說有什
    麼摩擦。媽媽哭著求爸爸回來，爸爸都不為所動，堅持不回
    來等語（見原審卷第97-103頁）。由此可見，上訴人離家睡
    臥車上之前半年，兩造感情尚佳，雖偶有爭吵，仍屬小爭執
    ，情況並不嚴重，而在上訴人離家睡臥車上期間，被上訴人
    亦三番兩次偕同子女哭著懇求上訴人返家團聚，是難認被上
    訴人對上訴人所為有何不堪同居虐待之情事。上訴人雖主張
    自89、90年間起，被上訴人經常叫醒上訴人藉機興師問罪、
    無理取鬧云云，使上訴人不堪精神上之虐待，但迄未能舉證
    以實，自難採信。
  (三)另上訴人拒絕返家而睡臥車上及宿舍之情，被上訴人辯稱係
    因91年 7月間，被上訴人無意間聽見上訴人與某女子於電話
    中之曖昧對話，經被上訴人詢問上訴人其間始末，自此之後
    ，上訴人對被上訴人態度變的冷漠，言語間盡是冷嘲熱諷；
    嗣於91年12月15日深夜時分，撞見上訴人與該名女子在暗巷
    內之車上獨處，上訴人不甘戀情曝光，自此即多次逼迫被上
    訴人離婚等語。經據兩造之女鄒佩妤於原審證稱：有關上訴
    人離家睡臥車上之前，兩造之爭吵係因於上訴人每週有多次
    晚歸之情形（見原審卷第 103頁）。而上訴人對其與該子女
    於深夜時分在車內獨處及晚歸等情，並不爭執，惟辯稱：91
    年12月15日夜晚在龍潭女同事住處附近，係欲送長子之結婚
    喜帖至住在新竹之「堂兄」，該堂兄尚有高堂，為求禮貌周
    延，乃先下龍潭請教具有此專業知識之該名女同事。至於晚
    歸之原因，於上訴人之妹鄒麗姬居間調解兩造感情時，上訴
    人向其妹鄒麗姬表示係因加班及塞車之故。但查：依民間習
    俗，致送喜帖並無何特殊禁忌，上訴人縱為求禮數週延，請
    教該女子，亦無於深夜時分與女子於車內獨處之理，上訴人
    前揭所辯深夜送喜帖云云，顯違常理。再者，上訴人工作有
    兩個班，早班自上午 7時至下午3時30分，中班自下午3時30
    分至晚上12時，正常不塞車回到家約需40分鐘之車程，中班
    之下班時間不會塞車，此據上訴人自承在卷（見原審卷第10
    5頁）。衡諸常情，在平時下午3時30分並非交通尖峰時段，
    一般情形應不致塞車，上訴人雖辯稱其於早班常常加班至晚
    上7時或12時，惟在兩造感情生變之91年 1月至9月期間，上
    訴人於週休二日或國定假日以外之正常班之加班時間，每月
    加班時數依序僅各為2、2、1、2、4、0、12、12、4小時 ，
    此有原審依職權函調之上訴人加班時數表 1件附卷可證（見
    原審卷第123-124頁） ，顯見上訴人於該段期間並無經常加
    班，甚至可謂鮮少加班，是上訴人辯稱其晚歸係因早班常常
    加班至7時或12時 ，及下班塞車之故，即無可採。又兩造之
    女鄒佩妤證稱上訴人一週內均有多次晚歸之情形，已如前述
    ，而該段時間既不會塞車，上訴人亦鮮少加班，則其經常晚
    歸即非正常，加以被上訴人於91年 7月間聽見上訴人與某女
    子於電話中之曖昧對話，又於91年12月15日深夜時分，撞見
    上訴人與某女子在暗巷之車內獨處，則被上訴人懷疑上訴人
    可能感情背叛，並非無中生有、藉機取鬧，上訴人既有經常
    晚歸之事實，對其晚歸原因又無法說明，兩造因此所生爭吵
    ，應可歸責上訴人，被上訴人並無何過失可言。
  (四)上訴人又主張兩造於分居前約7、8年即無肌膚之親，夫妻有
    名無實。惟查上訴人於86年 2月14日情人節送花給被上訴人
    ，所附卡片寫有「給最愛的老婆：往後的每一天都是情人節
    ，最愛你的老公良胤，1997、2、14」。於88年 7月3日兩造
    一起到綠島旅遊。於91年 2月12、13日兩造全家與小叔全家
    、上訴人同學全家及其他諸親友一起搭遊覽車到嘉義山區旅
    遊，於91年 5月兩造一起到溪頭旅遊，住漢光大樓，兩天一
    夜。此有被上訴人提出之旅遊照片5張、情人節卡片1張附卷
    可證（見原審卷外放證物袋）。而兩造子女鄒禮陽、鄒佩妤
    亦於原審證稱：於上訴人外宿前全家經常一起出遊。上訴人
    就此旅遊照片及情人節卡片亦不爭執（見原審卷第 128頁）
    ，是上訴人指稱兩造在分居前約7、8年即無夫妻生活，乃屬
    不實。
  (五)至於更換門鎖乙事，係因被上訴人於94年2月6日買菜時，置
    於機車上之整串鑰匙遺失，為顧及居家安全，始更換門鎖，
    並於換鎖後，以電話告知上訴人之弟，請其轉告上訴人，此
    亦據兩造子女鄒禮陽、鄒佩妤證述綦詳，上訴人亦不否認其
    弟有轉知家裡換鎖之事（見原審卷第 105頁），是上訴人主
    張被上訴人逕行更換門鎖，拒絕再讓上訴人踏入家門，亦非
    可採。
  (六)另證人即上訴人之妹鄒麗姬係自上訴人處聽聞上訴人在車上
    睡覺之事，始居間為兩造調解，之前並未聽聞兩造事情，其
    與兩造並無共同生活，對兩造感情之事未有深入瞭解，於本
    院審理中有關兩造爭吵之證詞（見原審卷第 106頁），乃係
    聽自上訴人片面之指控，並非證人親自之見聞，而兩造平時
    相處情形已據兩造子女鄒禮陽、鄒佩妤證述在卷，詳如前述
    ，是證人鄒麗姬之證言不能據為上訴人有利之證據。
  (七)按民法第1052條第 3款所謂「不堪同居之虐待」，本係指予
    以身體上或精神上不可忍受之痛苦，致不堪繼續同居者而言
    ，如非客觀的已達於此程度，不容夫妻之一方，以主觀之見
    解，任意請求與他方離婚（最高法院34年台上字第3968號判
    例參照）。依前所述，上訴人離家睡臥車上之前半年，兩造
    感情尚佳，猶曾多次一起旅遊，雖偶有爭吵，僅屬小爭執，
    情況並不嚴重，而於上訴人離家睡臥車上期間，被上訴人亦
    多次哭著懇求上訴人返家團聚，上訴人拒絕返家而於車內睡
    覺或居住宿舍等，乃係上訴人個人行為，衡諸上訴人所指事
    件，斟酌兩造之教育程度、社會地位及其他情事等，實難認
    上訴人受有被上訴人不堪同居之虐待，是上訴人以此事由訴
    請離婚，難認有理。
六、爭點二：兩造是否有難以維持婚姻之重大事由？
  (一)按民法第1052條第 2項前段規定：「有前項以外之重大事由
    ，難以維持婚姻者，夫妻之一方得請求離婚。」，乃抽象的
    、概括的離婚事由，係民法親屬編於74年6月3日修正時，為
    因應實際需要，參酌各國立法例，導入破綻主義思想所增設
    。但其事由應由夫妻之一方負責者，僅他方得請求離婚，是
    其所採者為消極破綻主義精神，而非積極破綻主義。乃因如
    肯定有責配偶之離婚請求，無異承認恣意離婚，破壞婚姻秩
    序，且有背於道義，尤其違反自己清白 （clean hands）之
    法理，有欠公允，同時亦與國民之法感情及倫理觀念不合（
    最高法院91年度台上字第2023號判決參照）。所謂難以維持
    婚姻之事由，須該事由足以妨害婚姻互敬、互愛、互信、互
    諒之基礎，任何人處於同一境況，均將無法維持婚姻，始足
    當之。
  (二)查本件上訴人經常無故晚歸，又與某女子於電話中曖昧交談
    ，於深夜時分在暗巷之車內獨處，被上訴人以此質疑上訴人
    ，係屬合理懷疑，難謂藉機興師問罪、無理取鬧，上訴人對
    此行為無法說明，兩造因此所生爭吵，理應歸責上訴人，被
    上訴人並無何過失可言。本院衡酌兩造婚姻發生破綻之事由
    ，上訴人應負主要責任，則依前揭規定及最高法院判決意旨
    ，上訴人以兩造有難以維持婚姻之重大事由，訴請判決離婚
    ，自無理由，不應准許。
七、綜上，上訴人請求判准與被上訴人離婚，為無理由。原審為
    上訴人敗訴之判決，核無不合。上訴意旨指摘原判決不當，
    求予廢棄改判，為無理由，不應准許。
八、本件事證已臻明確，兩造其餘攻擊防禦方法，核與判決結果
    已不生任何影響，不再贅述，併此敘明。
九、據上論結，本件上訴為無理由，依民事訴訟法第449條第1項
    、第78條，判決如主文。
中    華    民    國    95    年    12    月    26    日
                    民事第三庭
                        審判長法  官  林敬修
                              法  官  張靜女
                              法  官  劉勝吉
正本係照原本作成。
如不服本判決，應於收受送達後20日內向本院提出上訴書狀，其
未表明上訴理由者，應於提出上訴後20日內向本院補提理由書狀
（均須按他造當事人之人數附繕本）上訴時應提出委任律師或具
有律師資格之人之委任狀；委任有律師資格者，另應附具律師資
格證書及釋明委任人與受任人有民事訴訟法第466條之1第1項但
書或第2項（詳附註）所定關係之釋明文書影本。
中    華    民    國    95    年    12    月    27    日
                              書記官  李翠齡
附註：
民事訴訟法第466條之1（第1項、第2項）：
對於第二審判決上訴，上訴人應委任律師為訴訟代理人。但上訴
人或其他法定代理人具有律師資格者，不在此限。
上訴人之配偶、三親等內之血親、二親等內之姻親，或上訴人為
法人、中央或地方機關時，其所屬專任人員具有律師資格並經法
院認為適當者，亦得為第三審訴訟代理人。


司法院資訊處製作；財團法人民間司法改革基金會備份。
